臺灣板橋地方法院民事判決　九十一年度訴字第一六八號
　　原　　　告　華南商業銀行股份有限公司
　　法定代理人　戊○○
　　訴訟代理人　乙○○
　　　　　　　　丁○○
　　被　　　告　丙○○
　　　　　　　　甲○○
右當事人間請求撤銷贈與等事件，本院判決如左：
    主      文
被告丙○○與甲○○間就附表所示之不動產所為贈與之債權行為及所有權移轉之物權
行為應予撤銷。
被告甲○○應將前項不動產以夫妻贈與為原因，於民國九十年十一月十二日向台北縣
樹林地政事務所辦理之所有權移轉登記予以塗銷。
訴訟費用由被告負擔。
    事實及理由
一、原告主張：被告丙○○於民國九十年六月十九日簽立保證書，同意就訴外人尚德
    實業股份有限公司（下稱尚德公司）對伊現在（包括過去所欠現未清償者）及將
    來所負之借款、票據、透支、墊款、保證、損害賠償及其他一切債務，以新臺幣
    五千萬元為限，與尚德公司連帶負清償之責。嗣尚德公司於同年八月二日向伊墊
    借美金四十九萬九千三百七十元，惟上開借款到期前，尚德公司發生存款不足退
    票情事，伊遂於同年十月二十九日寄發存證信函，依約將尚德公司全部債務視為
    到期，並催告償還欠款，迄今尚德公司尚欠美金三十七萬六千二百七十元，及其
    利息暨違約金，被告丙○○就上開債務均應負連帶清償之責。詎被告丙○○不思
    清償之策，竟於九十年十一月十二日將其所有如附表所示之土地三筆，以夫妻贈
    與之原因，全部無償贈與另一被告甲○○（即被告丙○○之妻），顯已損害原告
    債權。為此，爰依民法第二百四十四條之規定，提起本件訴訟等語。並聲明：
    (一)被告丙○○、甲○○間於九十年十月三日就附表所示之土地三筆所為贈與之
    債權行為及物權行為應予撤銷；(二)被告甲○○就前開土地於九十年十一月十二
    日以夫妻贈與為原因所為之所有權移轉登記應予塗銷。
二、被告則以：被告丙○○於九十年六月間擔任尚德公司之董事長，始就該公司債務
    為連帶保證人，查連帶保證債務性質上從屬於主債務，於主債務人屆清償期仍未
    履行時，始負連帶清償之責，本件尚德公司向原告墊借款項其到期日為九十一年
    一月二十八日，在此之前，倘被告丙○○尚非債務人，則其於九十年十月三日處
    分自己財產，並無損害原告債權情事，原告即不得聲請撤銷之。另依被告丙○○
    之財產資料所示，其尚有多筆土地及投資，故其移轉系爭土地所有權，是否已陷
    於無資力，原告並未明確舉證。此外，尚德公司為上市公司，有一定之信用及資
    力，但原告竟從未對該公司起訴求償，豈不啟人疑竇等語，資為抗辯。並聲明：
    駁回原告之訴。
三、兩造不爭執之事實：
（一）被告丙○○為訴外人尚德公司向原告借款之連帶保證人。尚德公司曾向原告借
      款美金四十九萬九千三百七十元，該借款雖有被告丙○○及訴外人蔡榮峰擔任
      連帶保證人，但未設定任何物上擔保。上開借款經尚德公司償還部分款項後，
      目前尚有美金三十七萬六千二百七十元（本金部分）及利息、違約金迄今猶未
      清償（並有原告提出之保證書、委任開發遠期信用狀契約、進口到單交易紀錄
      單等影本各一件、進口結匯計算單影本五件為證）。
（二）被告丙○○於九十年十一月十二日以夫妻贈與之原因，將其當時所有如附表所
      示之土地三筆，辦理所有權移轉登記予被告甲○○（並有原告提出之地籍地價
      資料電傳資訊服務系統三件為證）。
四、得心證之理由：
（一）按債務人所為之無償行為，有害及債權者，債權人得聲請法院撤銷之；該撤銷
      權，自債權人知有撤銷原因時起，一年間不行使，或自行為時起經過十年而消
      滅，民法第二百四十四條第一項、第二百四十五條分別定有明文。而民法第二
      百四十四條第一項所稱「有害及債權」，乃指債務人之無償行為，於行為時有
      害及債權，且至行使撤銷權時，其有害情形仍然存在者而言，如行為時有其他
      足以清償債務之財產存在，但因行為之結果，日後因物價變動等原因，致債務
      人財產減少，而不足清償債務，尚不構成有害行為。又保證人如能證明主債務
      人有充分之資力，債權人固不得主張保證人之行為係有害及債權而請求撤銷，
      但數連帶債務人（包括連帶保證人）中一人之行為有害及債權時，不論其他連
      帶債務人是否有資力，債權人均得請求撤銷之。經查，本件被告丙○○係尚德
      公司向原告借款之連帶保證人，應就尚德公司所欠款項負連帶清償之責，而尚
      德公司目前既有欠款未清，則原告與被告丙○○間存有債權債務關係甚明。又
      被告丙○○於九十年十一月十二日將當時為其所有之系爭不動產贈與被告甲○
      ○，並未獲得任何對價，自屬無償行為，原告嗣於九十一年一月十一日提起本
      件訴訟，亦未逾一年之除斥期間。從而，本件原告得否行使撤銷權，所應審酌
      者應係：１、被告丙○○無償贈與系爭土地，依贈與當時主債務人尚德公司及
      被告丙○○之財產狀況，該贈與行為是否足以詐害原告債權？２、上開有害原
      告債權之情形目前是否仍然存在？爰分論如下：
  １、被告丙○○無償贈與系爭土地，依贈與當時（九十年十一月十二日）主債務人
      尚德公司及被告丙○○之財產狀況，該贈與行為是否足以詐害原告債權？
  （１）依原告提出及本院函調之財團法人金融聯合徵信中心「企業授信餘額資訊」
        、國稅局「歸戶財產查詢清單」、「財產歸屬資料清單」及「九十年度綜合
        所得稅各類所得資料清單」所示，主債務人尚德公司於九十年十一月間向國
        內銀行借貸之金額即已高達新臺幣（下同）六億三千九百五十六萬三千餘元
        ，惟該公司於九十一年四月間之全部財產僅有不動產三十七筆現值合計四億
        零九百餘萬元、汽車八輛、投資三筆金額合計一千五百餘萬元，其九十年度
        之各類所得亦僅有利息收入五十六萬八千餘元。是尚德公司於九十年十一月
        間，其當時之財產及所得，不足以清償其對外負債之事實，已堪認定。
  （２）尚德公司於九十年十一月間向國內銀行借貸之金額高達六億餘元，已如前述
        ，而被告丙○○自承曾擔任該公司董事長，就該公司對外負債負有連帶保證
        責任。另依原告提出及本院函調之「個人授信餘額資訊」、「歸戶財產查詢
        清單」、「財產歸屬資料清單」及不動產登記謄本所示，被告丙○○除上開
        連帶保證責任外，本身亦有向國內銀行借款，其金額於九十年十一月間合計
        為九百三十萬元；而被告丙○○除系爭不動產三筆外，原另有其他不動產十
        九筆（清單上其中一筆早於七十九年間即經台北縣蘆洲市徵收在案，應予扣
        除），惟被告丙○○於九十年十一月十二日辦理系爭土地所有權移轉登記時
        ，同時將另外八筆土地以夫妻贈與原因移轉登記予被告甲○○，當時所剩十
        一筆不動產之現值合計僅有二千零十萬餘元；此外，被告丙○○僅尚有投資
        十筆金額合計三千六百零五萬餘元，其於九十年度之各類所得亦僅有營利、
        薪資、利息等收入合計四十八萬六千餘元。故依贈與當時尚德公司及被告丙
        ○○之財產狀況，被告丙○○贈與系爭不動產之行為已足以害及原告債權，
        至為灼然。
  ２、上開有害原告債權之情形目前是否仍然存在？
      另依原告提出之「企業借款餘額資訊」所載，尚德公司迄九十一年二月間，積
      欠國內銀行之借款金額仍高達五億八千八百八十九萬九千餘元。且尚德公司因
      財務困難，有停業之虞，已於九十年十二月十八日召開董事會，決議依公司法
      規定向法院聲請重整，經本院九十一年六月二十一日九十一年度整字第一號裁
      定准予重整在案，有該件裁定正本附卷可按。而被告丙○○於無償贈與系爭土
      地後，當時尚有其他十一筆不動產，惟嗣後又陸續將其中五筆土地以夫妻贈與
      原因移轉登記予被告甲○○，故自被告丙○○贈與系爭土地時起，迄今被告丙
      ○○名下之不動產不增反減，目前僅剩六筆，現值僅有一千一百五十九萬餘元
      ，有上開「財產歸屬資料清單」及不動產登記謄本可證。又被告丙○○除應對
      尚德公司債務負連帶保證責任外，依原告提出之「個人借款餘額資訊」所示，
      其本身於九十一年二月間仍積欠國內銀行九百二十九萬元。此外，被告亦未能
      舉反證證明迄本件言詞辯論終結時，主債務人尚德公司或被告丙○○之資力確
      足以使原告債權受完全清償，自應認被告丙○○無償贈與行為有害原告債權之
      情形，猶仍存在。
（二）次按，債權人依民法第二百四十四條規定撤銷債務人所為之有償或無償行為者
      ，除有特別規定外，無論係債權行為抑或物權行為，均得請求撤銷之，最高法
      院四十二年台上字第三二三號判例意旨參照。又債權人依民法第二百四十四條
      第一項或第二項之規定，聲請法院撤銷時，得並聲請命受益人或轉得人回復原
      狀，同條第四項前段亦有明定。準此，本件原告訴請撤銷被告丙○○、甲○○
      間就系爭土地所為贈與之債權行為及物權行為，併請求登記名義人即被告甲○
      ○塗銷其所有權移轉登記，核屬有據，應予准許。
（三）本件事證已明，兩造其餘攻擊防禦方法於判決結果並無影響，爰不一一論列。
五、訴訟費用負擔之依據：民事訴訟法第七十八條、第八十五條第一項前段。
中　　　華　　　民　　　國　　九十一　　年　　　九　　　月　　　三　　　日
                                    臺灣板橋地方法院民事第三庭
~B審判長法官　黃麟倫
~B法　　　官　何君豪
~B法　　　官　朱嘉川
右為正本係照原本作成
如不服本判決，應於判決送達後二十日內，向本院提出上訴狀。
中　　　華　　　民　　　國　　九十一　　年　　　九　　　月　　　五　　　日
~B法院書記官　馬文慶
~F0
~T40
┌─────────────────────────────────────────────────────────────┐
│附表：　　　　　　　　　　　　　　　　　　　　　　　　　　　　　　　　　　　　　　　　　　　　　　九十一年度訴字第一六八號│
├─┬───────────────────────────┬─┬────────────┬─────────┬──────┤
│編│　　　　土　　　　　地　　　　　坐　　　　　落　　　　│地│　　面　　　　　　積　　│　　　　　　　　　│　　　　　　│
│　├───┬────┬────┬────┬────────┤　├──┬──┬──────┤　權　利　範　圍　│備　　　　考│
│號│縣　市│鄉鎮市區○ 　段　 ○ ○　段 │　地　　　　號　│目│公頃│公畝│　平方公尺　│ 　　　　　　　　 │        　  │
├─┼───┼────┼────┼────┼────────┼─┼──┼──┼──────┼─────────┼──────┤
│１│台北縣│樹林市　○　○○段│　　　　│　６８５－０　　│旱│　　│　　│      ３２  │全部　　　　　　　│　　　　　　│
├─┼───┼────┼────┼────┼────────┼─┼──┼──┼──────┼─────────┼──────┤
│２│台北縣│樹林市　○　○○段│　　　　│　６８５－４    │旱│　　│　　│    ２１０  │全部　　　　　　　│　　　　　　│
├─┼───┼────┼────┼────┼────────┼─┼──┼──┼──────┼─────────┼──────┤
│３│台北縣│樹林市　○　○○段│　　　　│　６８５－５    │旱│　　│　　│      １６  │全部　　　　　　　│　　　　　　│
└─┴───┴────┴────┴────┴────────┴─┴──┴──┴──────┴─────────┴──────┘
